---
editor_options:
  markdown:
    wrap: 150
title: "ÝSA *Melanogrammus aeglefinus*"
format:
  html:
    theme: theme/advice.scss
    fontsize: 1.125em
    linestretch: 1.9
    embed-resources: true
lang: is
crossref:
  fig-title: ''
  #fig-labels: ''
execute:
  echo: false
  warning: false
  message: false
---

```{r echo=FALSE, warning=FALSE, message=FALSE}
source("config.R")
source("quarto_setup.R")
targets::tar_load(c(
  advice_table_landings,
  assessment_results
))
```

```{r}
#| echo: false
#| output: asis

hr_advice_banner(
  publication_date = publication_date,
  tac = tac,
  tac_last_year = tac_last_year,
  year_end = year_end
)
```

## Advice

Hafrannsóknastofnun og Alþjóðahafrannsóknaráðið leggja til, í samræmi við aflareglu íslenskra stjórnvalda, að afli fiskveiðiárið `r year_end`/`r year_end+1` verði ekki
meiri en `r hr_red_dot_number(tac)` tonn.

## Stofnþróun

Veiðiálag er yfir kjörsókn (HR~MSY~) og gátmörkum (HR~pa~) en undir varúðarmörkum (HR~lim~). Stærð hrygningarstofns er yfir
aðgerðarmörkum (MSY B~trigger~), gátmörkum (B~pa~) og varúðarmörkum (B~lim~).

```{r}
#| echo: false
ggiraph::girafe(ggobj =
  hr_advice_plot_landings(advice_table_landings, assessment_year = assessment_year) +
  hr_advice_plot_recruitment(assessment_results, assessment_year = assessment_year) +
  hr_advice_plot_fpl(assessment_results, assessment_year = assessment_year, ref_points = tg_ref_points) +
  hr_advice_plot_ssb(assessment_results, assessment_year = assessment_year, ref_points = tg_ref_points),
  options = list(
    #ggiraph::opts_hover_inv(css = "opacity:0.7;"),
    #ggiraph::opts_hover(css = "stroke-width:2;"),
    #ggiraph::opts_sizing(width = .7),
    ggiraph::opts_zoom(max = 5)
  ))
```

```{r}
#| echo: false
#| output: asis

cat(hr_git_revision(as_html = TRUE))
```
