---
editor_options:
  markdown:
    wrap: 150
title: "HADDOCK *Melanogrammus aeglefinus*"
format:
  html:
    theme: theme/advice.scss
    fontsize: 1.125em
    linestretch: 1.9
    embed-resources: true
lang: is
crossref:
  fig-title: ''
  #fig-labels: ''
execute:
  echo: false
  warning: false
  message: false
---

```{r echo=FALSE, warning=FALSE, message=FALSE}
source("config.R")
source("quarto_setup.R")
targets::tar_load(c(
  assessment_hist
))
targets::tar_load(c(
  advice_hist,
  landings_by_fishing_year_country,
  landings_by_gear,
  stock_dev,
  tac_hist
), store = "_assessment_model")
tac <- tac_hist[tac_hist$assessment_year == assessment_year, "tac"]
tac_last_year <- tac_hist[tac_hist$assessment_year == assessment_year - 1, "tac"]

data_assessment <- hr_advice_data_assessment(assessment_hist)
data_prog_input <- stock_dev |>
      dplyr::inner_join(prog_input_notes_table, by = c("name", "year"))
data_prognosis <- hr_advice_data_prognosis(
      basis_table,
      tac_hist,
      ref_points,
      stock_dev,
      assessment_year
    )
data_tac <- hr_advice_data_tac(advice_hist, tac_hist, landings_by_fishing_year_country)
data_landings <- hr_advice_data_landings(landings_by_gear)
```

```{r}
#| echo: false
#| output: asis

hr_advice_banner(
  publication_date = publication_date,
  tac = tac,
  tac_last_year = tac_last_year,
  year_end = year_end
)
```

## Ráðgjöf

Hafrannsóknastofnun og Alþjóðahafrannsóknaráðið leggja til, í samræmi við aflareglu íslenskra stjórnvalda, að afli fiskveiðiárið `r assessment_year`/`r assessment_year+1` verði ekki
meiri en `r hr_red_dot_number(tac)` tonn.

## Stofnþróun

Veiðiálag er yfir kjörsókn (HR~MSY~) og gátmörkum (HR~pa~) en undir varúðarmörkum (HR~lim~). Stærð hrygningarstofns er yfir
aðgerðarmörkum (MSY B~trigger~), gátmörkum (B~pa~) og varúðarmörkum (B~lim~).

```{r}
#| echo: false
library(patchwork)
ggiraph::girafe(ggobj =
  hr_advice_plot_landings(data_landings, assessment_year = assessment_year) +
  hr_advice_plot_recruitment(data_assessment, assessment_year = assessment_year) +
  hr_advice_plot_fpl(data_assessment, assessment_year = assessment_year, ref_points = ref_points) +
  hr_advice_plot_ssb(data_assessment, assessment_year = assessment_year, ref_points = ref_points),
  options = list(
    #ggiraph::opts_hover_inv(css = "opacity:0.7;"),
    #ggiraph::opts_hover(css = "stroke-width:2;"),
    #ggiraph::opts_sizing(width = .7),
    ggiraph::opts_zoom(max = 5)
  ))
```

::: {style="font-size: 11pt;line-height: normal;"}
**Ýsa.** Afli eftir veiðarfærum, nýliðun, veiðihlutfall og veiðidánartala, stærð viðmiðunarstofns (B~45+ cm~) og hrygningarstofns. Skyggð svæði og öryggisbil sýna 95 % öryggismörk.
:::

## Stofnmat og Gátmörk
```{r}
hr_advice_basis_table(basis_table)
```

```{r}
#| render: 'asis'
hr_advice_ref_table(ref_points, ref_points_basis_table)
```



## Horfur

Atvinnuvegaráðuneytið hefur sett aflareglu fyrir ýsu. Samkvæmt henni er aflamark ákvarðað á eftirfarandi hátt:

<div class="small-math">

$$
\mathrm{TAC}_{y/y+1} = 0.35B_{45cm+, y} \; \mathrm{if}\; \mathrm{SSB}_{y} \geq \mathrm{MGT \; B_{trigger}}
$$

$$
\mathrm{TAC}_{y/y+1} = \frac{\mathrm{SSB}_{y}}{\mathrm{MGT \; B_{trigger}}} 0.35B_{45cm+, y} \; \mathrm{if}\; \mathrm{SSB}_{y} < \mathrm{MGT \; B_{trigger}}
$$
</div>

þar sem
MGT B~trigger~ = `r hr_red_dot_number(64400)` tonn af hrygningarstofni,
*y* er stofnmatsárið,
TAC~y/y+1~ er aflamark fyrir fiskveiðárið sem byrjar 1. september á stofnmatsárinu
og B~45cm+,y~ er stærð viðmiðunarstofns (lífmassi 45 cm og stærri ýsu)  í upphafi stofnmatsárs.

::: {style="font-size: 11pt;line-height: normal;margin-bottom: -2%;"}
**Ýsa.** Forsendur fyrir stofnmatsárið og í framreikningum.
:::

```{r}
hr_advice_table_prog_input(data_prog_input, assessment_year)
```

::: {style="font-size: 11pt;line-height: normal;margin-bottom: -2%;"}
**Ýsa.** Áætluð þróun stofnstærðar hrygningarstofns (tonn) miðað við veiðar samkvæmt aflareglu.
:::
```{r}
hr_advice_table_prognosis(data_prognosis, assessment_year)
```


## Gæði stofnmats

Stofnmatsaðferðin var endurskoðuð 2025. Á rýnifundinum var aldri nýliða breytt í 1 árs en var áður 2 ára.

```{r}
#| echo: false

#
ggiraph::girafe(ggobj = hr_advice_plot_retro(data_assessment, ref_points, assessment_year),
                options = list(
                  ggiraph::opts_hover_inv(css = "opacity:0.1;"),
                  ggiraph::opts_hover(css = "stroke-width:2;"),
                  #ggiraph::opts_sizing(width = .7),
                  ggiraph::opts_zoom(max = 5)))
```

::: {style="font-size: 11pt;line-height: normal;"}
**Ýsa.** Núverandi stofnmat (rauð lína) borið saman við stofnmat áranna `r assessment_year - 4`--`r assessment_year -1`. Aldri nýliða var breytt árið 2025.


:::
{{< pagebreak >}}

## Aðrar upplýsingar

Ýsuafli seinustu ára hefur verið yfir ráðlögðum heildarafla sem hefur valdið því að veiðihlutfallið hefur haldist yfir HR~pa~.


## Ráðgjöf, aflamark og afli

::: {style="font-size: 11pt;line-height: normal;margin-bottom: -2%;"}
**Ýsa.** Tillögur um hámarksafla, ákvörðun stjórnvalda um aflamark og afli (tonn).
:::

```{r}
hr_advice_table_tac(data_tac)
```

## Heimildir og ítarefni

ICES. 2025. Workshop on the benchmark assessment and management plan evaluation for Icelandic haddock and saithe (WKICEGAD). ICES Scientific Reports.
THIS NEEDS UPDATING WHEN REPORT IS READY1:10. 107 pp. http://doi.org/10.17895/ices.pub.5091


Stofnmatsskýrslur Hafrannsóknastofnunar 2025. Ýsa. Hafrannsóknastofnun, 6. júní 2025.

```{r}
#| echo: false
#| output: asis

cat(hr_git_revision(as_html = TRUE))
```
